臺灣高等法院臺中分院民事判決
110年度家上字第91號
上  訴  人  甲○○  
被上訴人    乙○○  
訴訟代理人  張薰雅律師
上列當事人間請求離婚事件，上訴人對於中華民國110年4月22日
臺灣臺中地方法院109年度婚字第855號第一審判決提起上訴並為
訴之追加，本院於110年11月17日言詞辯論終結，判決如下：
    主  文
上訴及追加之訴均駁回。
第二審訴訟費用（含追加部分）由上訴人負擔。 
　　事實及理由
壹、程序方面：
    按訴之變更或追加，非經他造同意，不得為之；被告於訴之
    變更或追加無異議，而為本案之言詞辯論者，視為同意變更
    或追加，民事訴訟法第446條第1項前段及第255條第2項，分
    別定有明文。本件上訴人於原審起訴時，原係依民法第1052
    條第2項之規定訴請離婚，經上訴本院後，另以被上訴人有
    對於他方或他方之直系親屬為精神虐待行為之法定離婚事由
    ，追加民法第1052條第1項第3款及第4款為其離婚之請求權
    基礎（見本院卷第9、15、336頁），核被上訴人對此並無異
    議，且已為本案之言詞辯論，依上開規定，上訴人所為訴之
    追加，應予准許，合先敘明。 
貳、實體部分：　　
一、上訴人主張：兩造於民國71年1月17日結婚，婚姻關係現仍
    存續中，兩造婚後因被上訴人理財投資不當，或其兄長所為
    借貸，致使家中原有資產耗盡，進而影響其所經營○○股份有
    限公司（下稱○○公司）多張支票跳票而成為拒絕往來戶，因
    此無法繼續經營，並使得其必須向外借貸及遠赴海外工作，
    方能維持家中生計；上訴人對被上訴人相關在外債務及債務
    清償完全不知情且分文未得，為避免此類事件再度發生，上
    訴人於100年6月7日向原法院聲請改用分別財產制；然被上
    訴人卻仍未因此收斂，復於101年間為其姐作保，致使在外
    欠債新臺幣（下同）8000萬元，導致坐落臺中市○○區住○○○○
    號碼為臺中市○○區○○路0段○○巷00號，下稱系爭房屋）遭到
    拍賣，被迫搬離系爭房屋；另於101年5月份，被上訴人因銀
    行帳戶遭查封，乃要求上訴人以自己名義開戶供被上訴人玩
    期貨，兩造因此發生肢體衝突，並於101年8月20日起分居至
    今。期間，上訴人曾於101年向被上訴人要求離婚，然被上
    訴人不同意。兩造分居已8年，前4年雖偶爾往來，但因被上
    訴人個性問題，長期以經濟及女兒裹挾，精神虐待上訴人，
    使得兩造無法理性溝通致不堪同居，並自105年間起，上訴
    人因家中物品遭竊而更換住處門鎖，且防止被上訴人進入，
    兩造即各謀生計，互不聞問，僅在保險箱費用、機車牌照稅
    等問題偶有對話外，其餘時間均形同陌路，夫妻關係名存實
    亡，婚姻已難以維繫。爰依民法第1052條第1項第3、4款、
    同條第2項規定，請求准予裁判離婚。原審為上訴人敗訴之
    判決，上訴人不服並聲明：㈠原判決廢棄。㈡請准兩造離婚。
    ㈢第一、二審訴訟費用由被上訴人負擔。
二、被上訴人則以：上訴人主張被上訴人於78年借錢數千萬給被
    上訴人哥哥、且於84年○○公司支票因被上訴人原因導致跳票
    、虛偽、作假等等，導致家庭破裂云云，並非事實，且上訴
    人未舉證以實其說。被上訴人使用○○公司資金投資互助會，
    係經上訴人同意，上訴人才會在○○公司支票上簽名。又系爭
    房屋為被上訴人所有，雖為其姐擔保而遭拍賣，但被上訴人
    已經清償完畢，現被上訴人已無任何債務，債信良好。兩造
    於101年8月20日協議，由被上訴人及長女陳○瑜遷入娘家備
    置位於臺中市南區現居地，上訴人則遷居至臺中市南屯區現
    住地址，上訴人並拷貝該屋鑰匙予被上訴人，並由被上訴人
    購買備置該屋屋內日常生活用品，被上訴人幾乎每天前往上
    訴人住處，與上訴人逛街、吃飯，尤其週五至週日，兩造經
    常同聚，時有性生活，持續互相照料，至109年間仍有互動
    往來，感情並無破裂，被上訴人亦無虐待上訴人之情。又因
    被上訴人從事期貨交易賺取利潤維生，兩造常交換國際情勢
    ，被上訴人仍有為婚姻付出，維繫婚姻之真意，係上訴人拒
    絕與被上訴人繼續共同生活，上訴人自應就此婚姻破綻負較
    重之責任，而不得訴請離婚。並答辯聲明：如主文所示。
三、兩造不爭執事項：(本院卷第154頁)
  ㈠兩造於71年1月17日結婚，婚後育有一女陳○瑜（已成年）。
  ㈡被上訴人前於101年間作保欠債，致系爭房屋遭拍賣，然被上
    訴人業於102年3月20日清償上開保證債務完畢，有原法院10
    1年度司執字第3390號、101年度司執字第50539號執行金額
    分配表影本附卷可稽（見原審卷第137至147頁）。
  ㈢兩造自101年8月20日起分居至今。
  ㈣依財團法人金融聯合徵信中心當事人綜合信用報告書所載，
    被上訴人截至109年12月8日止並無債信不良紀錄（原審卷第
    129至136頁）。
  ㈤於100年3月14日被上訴人與訴外人蔡○傑因財務發生口角爭吵
    糾紛，經報警處理；於100年6月27日兩造因家庭經濟問題發
    生糾紛，經報警處理（見本院卷第137至141頁）。
四、兩造爭執事項：(本院卷第336頁)
　㈠上訴人主張兩造有民法第1052條第1 項第3 、4 款及第2 項
    難以維持婚姻之重大事由存在，訴請判決離婚，有無理由？
  ㈡婚姻破綻「難以維持婚姻之重大事由」之有責原因存在？被
    上訴人是「婚姻破綻」「主要有責配偶」；或屬「責任較重
    」者？ 
參、本院得心證之理由：
一、上訴人未能舉證證明有遭被上訴人不堪同居之虐待：
　㈠按民法第1052條第1項第3款所稱「不堪同居之虐待」，應就具體事件，衡量夫妻之一方受他方虐待所受侵害之嚴重性，斟酌當事人之教育程度、社會地位及其他情事，是否已危及婚姻關係之維繫以為斷（大法官會議釋字第372號解釋參照）。又民法第1052條第3款所謂不堪同居之虐待，係指予以身體上或精神上不可忍受之痛苦，致不堪繼續同居者而言，如非客觀的已達於此程度，不容夫妻之一方，以主觀之見解，任意請求與他方離婚（最高法院34年上字第3968號判決意旨參照）。又請求離婚之原告，對於受他方不堪同居虐待之事實，除依法律規定無庸舉證外，仍應負舉證之責任（最高法院37年上字第6882號判決意旨參照）。 
　㈡上訴人主張被上訴人被上訴人於78年借錢數千萬給被上訴人
    哥哥、且於84年○○公司支票因被上訴人原因導致跳票、動輒
    以財務及女兒裹挾，致上訴人飽受精神上之虐待，已達不堪
    同居之程度等情，固舉證物2至9所示電子郵件、分配表○○公
    司之發票資料、支票存款退票紀錄明細查詢、上訴人之護照
    簽證、支票、台胞證、互助會等影本為據（見本院卷第19至
    45頁），惟觀上開資料，僅能認定上訴人確曾前往他國或大
    陸地區工作、系爭房屋遭拍賣而清償相關債務、被上訴人確
    有參與互助會等情為真；又本院審酌上訴人所提出被上訴人
    及陳○瑜之戶籍謄本（現戶全戶）（見原審卷第21頁），及
    上訴人復對其曾分別前往越南或大陸等地區工作乙情自認，
    足認實際照顧子女者應主要係由被上訴人承擔，則被上訴人
    於兩造婚姻過程中，實際負起照顧女兒陳○瑜之重擔並在家
    操持、管理日常家務，對於兩造婚姻生活及家庭完整，亦有
    貢獻，尚難遽認上訴人主張被上訴人有以財務問題對上訴人
    為精神虐待，並達到經常反覆程度之事實為真。
　㈢又上訴人主張被上訴人為人作保而積欠8000萬元，導致系爭
    房屋遭到拍賣，被迫搬離系爭房屋，且常有不相干之人上門
    催討債務云云。然依兩造不爭執事項㈡、㈣及㈤所示，及烏日
    分局勤務指揮中心受理110報案紀錄單所載（見本院卷第123
    至127頁），固可認定系爭房屋因被上訴人因為他人作保而
    遭到拍賣，被迫搬離系爭房屋，暨第三人曾於100年3月14日
    至住處騷擾等情事為真，然被上訴人業已償還相關保證債務
    ，其截至109年12月8日止並無債信不良紀錄乙情亦為真實，
    本院審酌兩造對其等2人自101年8月20日起分居後，期間一
    開始仍有往來互動4年多，且女兒陳○瑜業已研究所畢業等情
    均不爭執，可見被上訴人單純積欠債務並不足以構成婚姻破
    裂之重大事由，被上訴人並未因積欠債務而致上訴人與女兒
    陳○瑜因被追債而生活於恐懼中或影響家中生活，暨正常求
    學歷程，上訴人以不堪同居虐待為由，請求判決離婚，難謂
    足採。 
　㈣此外，上訴人既未能提出其他事證證明被上訴人施以何種不
    堪同居虐待之行為，使其身體上或精神上感受無法忍受之痛
    苦，致不堪繼續同居，上訴人援民法第1052條第1項第3款之
    規定訴請離婚，自屬無據。
二、上訴人未能舉證證明被上訴人有對其直系血親為虐待情事：
     
　㈠次按夫妻之一方對他方之直系親屬為虐待，或夫妻一方之直系親屬對他方為虐待，致不堪為共同生活，他方得請求判決離婚，民法第1052條第1項第4款固定有明文，惟按妻以夫對於其直系尊親屬為虐待，致不堪為共同生活，而請求與夫離婚，須與其直系尊親屬共同生活者，始有適用（最高法院81年度台上字第2507號判決意旨參照）。
　㈡依上訴人所提其證物一所示戶口名簿（見本院卷第19至20頁
    ），上訴人現居住處即臺中市○○區○○0街000○0號3樓，僅有
    上訴人一人設籍該處，並無上訴人之其他直系血親居住該處
    ，則依上開說明，自無民法第1052條第1項第4款所謂「致不
    堪為共同生活」可言，是以，上訴人以上開事由，主張依民
    法第1052條第1項第4款訴請離婚，顯無理由。　
三、上訴人未能證明被上訴人為婚姻破綻主要有責配偶（或責任
    較重），而不得據民法第1052條第2項請求離婚： 　　
　㈠按民法第1052第2項規定難以維持婚姻之重大事由，須係同條第1項所列10款原因以外之事由，始足當之，同一事由不構成該10款所列要件者，即無再依該條第2項規定訴請離婚之餘地（最高法院85年度台上字第143號判決意旨可資參照）。上訴人主張受被上訴人以財務及女兒為裹挾之不堪同居精神虐待，未能舉證以實其說，已難認上訴人之上述主張為真正，有如前述，上訴人復以同一事實，援民法第1052條第2項之規定訴請判決離婚，於法尤屬無據。
　㈡又按民法第1052條第2項但書規定：「…但其事由應由夫妻之一方負責者，僅他方得請求離婚」」，乃因如肯定有責配偶之離婚請求，無異承認恣意離婚，破壞婚姻秩序，且有背於道義，尤其違反自己清白（clean hands）之法理，有欠公允，同時亦與國民之法感情及倫理觀念不合，因而採消極破綻主義。倘該重大事由，夫妻雙方均須負責時，應比較衡量雙方之有責程度，僅責任較輕之一方得向責任較重之他方請求離婚，如有責程度相同時，雙方均得請求離婚，始屬公允，是責任較重之一方應不得向責任較輕之他方請求離婚（最高法院94年度台上字第115號民事裁判要旨參照）。上訴人雖主張兩造自101年8月20日起分居迄今已8年，且上訴人曾於101年向被上訴人要求離婚，然被上訴人不同意，並自105年間起，上訴人更換住處門鎖後，兩造即各謀生計，互不聞問、形同陌路，僅在保險箱費用等事項偶有對話外，其餘時間夫妻關係名存實亡，婚姻已難以維繫等語，惟查，兩造原與女兒居住於系爭房屋，於101年間，因被上訴人為其姐作保而導致系爭房屋遭拍賣，上訴人乃於101年9月17日遷入前開現居住處，而被上訴人及其女兒則搬居至臺中市○區○○路0段000巷0○0號等情，為兩造所不爭執（見不爭執事項㈠至㈢所示），顯見上訴人於101年搬離系爭房屋，係遭他人債務波及，經法院強制執行不得不搬離，並非被上訴人惡意趕離。又參上訴人於原審及本院均自承：兩造自搬離系爭房屋後前4年仍有互動乙情（見原審卷第68頁、本院卷第104、149頁），足認兩造自101年搬離系爭房屋後至105年間，仍有維繫婚姻之意思與作為，難以上訴人上開主張，遽認兩造自105年間開始互動模式不佳，即可歸責於被上訴人。
　㈢況上訴人自承兩造於101年至105年間偶有往來，且被上訴人
    持有其現居地備份鑰匙，然105年間，其發現現居地收藏藝
    品無故遺失，認為係遭被上訴人竊取，而更換門鎖，禁止被
    上訴人進入現居地等情（見本院卷第104頁），堪認上訴人
    在未為詳細查證情形，遽認失竊物品為被上訴人所為，並逕
    自更換門鎖，禁止被上訴人進入，其所為違反夫妻間應互相
    信任、扶持及同居之義務，有責程度應大於被上訴人。另上
    訴人未舉證證明被上訴人確仍拒絕其同住之事實，上訴人一
    味歸責於被上訴人，輕言放棄婚姻，難認上訴人致力於兩造
    婚姻關係之維繫。本院衡量兩造雖分居已久，然此既係上訴
    人主觀之意思，不願再與被上訴人共同生活，就此婚姻發生
    破綻之事由，難認可歸責於被上訴人之事由，應由其負全部
    責任。上訴人主張被上訴人為有責配偶或責任較重之一方，
    要無足採。
　㈣再者，婚姻制度攸關身分關係、倫理價值及社會公益，國家
    為確保婚姻制度之存續與圓滿，自得制定相關規範，非得任
    由婚姻關係中單方之主觀意志即予消滅婚姻，而應依客觀的
    標準，即有難以維持婚姻之事實，不足以認上訴人為責任較
    輕之一方，得向責任較重之他方請求離婚。是如僅憑上訴人
    主觀意圖，即欲結束兩造婚姻關係，則對被上訴人顯有不公
    。上訴人主張兩造長期分居，各謀生計，從未共同生活，感
    情疏離，個性不合，時生嫌隙，長期以來未能和諧等，難以
    維持婚姻之重大事由，已無夫妻之情，顯無回復之希望，據
    而訴請離婚，惟兩造婚姻關係縱有破綻，亦應由上訴人負較
    重之責任，已如前述。依前揭規定及實務見解，上訴人既應
    負較重之責任，自不得依民法第1052條第2項規定請求判決
    兩造離婚。　
四、綜上所述，本件被上訴人依民法第1052條第2項規定請求離
    婚，為無理由，不應准許。原審為上訴人敗訴之判決，並無
    不合。上訴意旨指摘原判決不當，求予廢棄改判，為無理由
    ，應予駁回。又上訴人於本院追加依民法第1052條第1項第3
    款、第4款請求離婚，依上說明，亦無理由，應予駁回。
肆、本件事證已臻明確，兩造其餘之攻擊或防禦方法及所用證據
    ，經本院斟酌後，認為均不足以影響本判決之結果，爰不逐
    一論列，附此敘明。
伍、據上論結，本件上訴及追加之訴均為無理由，依家事事件法
    第51條、民事訴訟法第449條第1項、第78條，爰判決如主文
    。
中　　華　　民　　國　　110 　年　　12　　月　　8 　　日
                  家事法庭    審判長法  官  楊熾光
                                    法  官  莊宇馨
                                    法  官  郭玄義
正本係照原本作成。       
如不服本判決，應於收受送達後二十日內向本院提出上訴書狀，
其未表明上訴理由者，應於提出上訴後二十日內向本院補提理由
書狀（均須按他造當事人之人數附繕本）。
上訴時應提出委任律師或具有律師資格之人之委任狀；委任有律
師資格者，另應附具律師資格證書及釋明委任人與受任人有民事
訴訟法第四百六十六條之一第一項但書或第二項所定關係之釋明
文書影本。如委任律師提起上訴，應一併繳納上訴裁判費。 
　                                  書記官  劉雅玲
　　　　　　　　　　　　　　　　　　　
中　　華　　民　　國　　110 　年　　12　　月　　8 　　日